【裁判字號】    97,訴,101
【裁判日期】    970930
【裁判案由】    違反稅捐稽徵法等
【裁判全文】
臺灣士林地方法院刑事判決               97年度訴字第101號
公  訴  人  臺灣士林地方法院檢察署檢察官
被      告  乙○○
                    指定送達地址：台北郵政966號信箱
上列被告因違反稅捐稽徵法等案件，經檢察官提起公訴（96年度
偵字第4738號），本院於訊問被告後，被告為有罪之陳述，經裁
定認為宜以簡式審判程序審理，並判決如下：
    主  文
乙○○共同連續商業負責人，以明知為不實之事項，而填製會計
憑證，處有期徒刑陸月，如易科罰金，以銀元佰元即新台幣玖
佰元折算壹日，減為有期徒刑月，如易科罰金，以銀元佰元
即新台幣玖佰元折算壹日。
    事  實
一、乙○○自民國91年5 月31日起至92年8 月27日止擔任全省開
    發股份有限公司（下稱全省開發公司，設臺北市士林區○○
    ○路○ 段14巷10-1號1 樓）之負責人，為商業會計法所規定
    之商業負責人，亦為從事業務之人，全省公司統一發票之填
    載，乃附隨其業務而製作。明知全省開發公司於92年8 月間
    與附表所示之公司並無銷貨之實際交易事實，竟與真實姓名
    、年籍不詳之李姓女子及自稱「甲○○」之成年男子共同基
    於填製不實會計憑證之概括犯意聯絡，將全省公司之統一發
    票章、負責人章交由「甲○○」使用，由「甲○○」、李姓
    女子於92年8 月間，先後於乙○○業務上所製作性質上屬於
    會計憑證之統一發票，分別填載如附表所示之不實銷售金額
    後，持以交付給如附表所示之勝傑貿易股份有限公司等營業
    人，作為各該營業人之進項憑證使用，計開立21紙不實銷項
    統一發票，金額共計新台幣1,987 萬4,44 3元（詳如附表所
    示）。
二、案經財政部臺北市國稅局函送臺灣士林地方法院檢察署檢察
    官偵查起訴。
    理  由
一、上揭犯罪事實，業遽被告乙○○於本院審理時坦承不諱（見
    本院97年9 月2 日審判筆錄第6 頁），並有台北市政府97年
    7月16日府產業商字第09786962500號函檢送之全省開發公司
    設立登記事項卡影本1 份、變更登記表影本2 份、營利事業
    暨扣繳單位稅籍線上查詢結果、全省開發公司營業稅稅籍資
    料查詢作業、財政部臺北市國稅局96年3 月7 日財北國稅審
    三字第0960218390號刑事案件移送書檢附之查緝案件稽查報
    告書1 份、財政部財稅資料中心96年11月6 日資五字第0960
    012594號函及附件全省開發公司專案申請調檔統一發票查核
    清單1 份在卷可稽（見臺灣台北地方法院檢察署96年度偵字
    第5821號卷第2-117 頁、台灣士林地方法院檢察署96年度偵
    字第17頁、第26-35 頁、本院卷），本件事證明確，被告坦
    承前揭犯行，應與事實相符，堪予認定，應依法論科。
二、被告乙○○行為後，刑法於95年7 月1 日施行，修正後刑法
    第2 條第1 項規定：「行為後法律有變更者，適用行為時之
    法律。但行為後之法律有利於行為人者，適用最有利於行為
    人之法律。」，係規範行為後法律變更所生新舊法律比較適
    用之準據法，於新法施行後，應適用修正後刑法第2 條第1
    項之規定，為「從舊從輕」之比較。另於比較時應就罪刑有
    關之共犯、未遂犯、想像競合犯、牽連犯、連續犯、結合犯
    ，以及累犯加重、自首減輕暨其他法定加減原因（如身分加
    減）與加減比例等一切情形，本於統一性及整體性原則，綜
    其全部罪刑之結果而為比較適用。經查：
  (一)被告行為後，商業會計法於95年5 月24日修正公布，於同年
    月26日施行，有關商業會計法第71條第1 款修正前、後之構
    成要件均相同，但修正前之法定刑為「5 年以下有期徒刑、
    拘役或科或併科新臺幣15萬元以下罰金。」，而修正後之法
    定刑則為「5 年以下有期徒刑、拘役或科或併科新臺幣60萬
    元以下罰金。」，因罰金刑部分已經修正提高，比較結果，
    以適用被告行為時即修正前之法律，較有利於被告。
  (二)關於共同正犯之規定，修正前刑法第28條係規定：「二人以
    上共同實施犯罪之行為者，皆為正犯」，修正後刑法第28條
    則規定：「二人以上共同實行犯罪之行為者，皆為正犯」，
    於本案犯罪事實，被告與「甲○○」、「李姓女子」間，不
    論依新舊法雖均構成共同正犯，然依該等法律效果觀之，應
    認修正後之法律較有利於被告，依修正後刑法第2 條第1 項
    但書之規定，自應適用有利於行為人之法律即修正後之刑法
    第28條之規定。
  (三)刑法第56條關於連續犯之規定，於修正後業已刪除，本案被
    告多次共同填製不實會計憑證之行為，於修正前應分依連續
    犯之規定論以一罪，依新法則應予分論併罰，經比較新舊法
    結果，認適用新法對被告並無較為有利。綜上修正前、後之
    比較，自應適用被告行為時之法律，對被告較為有利。
  (四)是依上開事項予以綜合比較之結果，應認修正後之法律並非
    較有利於被告，依修正後刑法第2 條第1 項之規定，自應整
    體適用行為時之法律即修正前刑法之規定論處。
三、論罪科刑：
  (一)按統一發票乃營利事業本身有權自行製存，用以證明銷貨入
    帳事項之經過而為造具記帳憑證所根據之原始憑證。商業負
    責人如明知為不實之事項，而開立不實之統一發票或記入帳
    冊，係犯商業會計法第71條第1 款前段之以明知為不實之事
    項而填製會計憑證，或同條項款後段之以明知為不實之事項
    而記入帳冊罪，該罪性質上原即含有業務登載不實之本質，
    為刑法第215 條業務上登載不實文書罪之特別規定，依特別
    法優於普通法之原則，自應優先適用，無論以刑法第215 條
    業務上登載不實文書罪之餘地（最高法院92年度臺上字第67
    92號、94年度臺非字第98號判決意旨參照）。
  (二)核被告乙○○所為，係犯95年5 月26日修正施行前商業會計
    法第71條第1 款商業負責人以明知為不實之事項而填製會計
    憑證罪。被告與「甲○○」、「李姓女子」間，就上開填製
    不實會計憑證之犯行，有犯意聯絡及行為分擔，應以共同正
    犯論，「甲○○」與「李姓女子」雖係無身分之人而與有該
    身分之被告共同實施犯罪，為身分犯，依修正前刑法第31條
    第1 項之規定，亦應為共同正犯。又被告先後多次填製不實
    會計憑證之犯行，時間緊接，方法相同，觸犯構成要件相同
    之罪名，顯係基於概括犯意反覆為之，為連續犯，依修正前
    刑法第56條之規定，以一罪論，並加重其刑。
  (三)爰審酌被告乙○○前無犯罪紀錄素行尚佳，竟違背法令，以
    虛設行號虛開發票方式紊亂稅捐稽徵之正確性，開立統一發
    票之張數非少，被告於本院審理時已坦承犯行，態度尚可，
    並參酌被告之犯罪動機、目的、手段、所生危害及犯後態度
    等一切情狀，量處如主文所示之刑，並依修正前刑法之規定
    ，諭知易科罰金之折算標準，以資儆懲。而被告前揭犯行在
    96年4 月24日以前，應依中華民國96年罪犯減刑條例第2 條
    第1 項第3 款規定，減其宣告刑二分之一。
  (四)再被告本件所犯為最重本刑5 年以下有期徒刑之罪，依中華
    民國96年罪犯減刑條例規定減為6 月以下有期徒刑，依同條
    例第9 條規定，應諭知易科罰金之折算標準。而被告行為時
    ，刑法第41條規定：「犯最重本刑為3 年以下有期徒刑以下
    之刑之罪，而受6 月以下有期徒刑或拘役之宣告，因身體、
    教育、職業或家庭之關係，執行顯有困難者，得以1 元以上
    3 元以下折算1 日，易科罰金。」嗣此條文於90年1 月10日
    修正公布為：「犯最重本刑為5 年以下有期徒刑以下之刑之
    罪，而受6 個月以下有期徒刑或拘役之宣告，因身體、教育
    、職業、家庭之關係或其他正當事由，執行顯有困難者，得
    以1 元以上3 元以下折算1 日，易科罰金。」而被告行為時
    及90年1 月10日修正公布後之易科罰金折算標準，依95年7
    月1 日修正施行前罰金罰鍰提高標準條例第2 條前段規定，
    就其原定數額提高為100 倍折算1 日，本件被告行為時及90
    年1 月10日修正公布後之易科罰金折算標準，應以銀元300
    元折算1 日，經折算為新臺幣後，以新臺幣900 元折算1 日
    。嗣刑法又於94年1 月7 日修正同年2 月2 日公布，並自95
    年7 月1 日起施行。此次修正後，刑法第41條第1 項前段規
    定：「犯最重本刑為5 年以下有期徒刑以下之刑之罪，而受
    6 個月以下有期徒刑或拘役之宣告者，得以新臺幣1 千元、
    2 千元或3 千元折算1 日，易科罰金。」經比較2 次修正之
    易科罰金折算標準，應依刑法第2 條第1 項前段，適用95
    年7 月1 日修正施行前刑法第41條第1 項前段及95年7 月1
    日修正施行前罰金罰鍰提高標準條例第2 條，諭知易科罰金
    之折算標準。
四、不另為無罪判決部分：
  (一)公訴意旨雖認被告就開立統一發票予瑞成光電科技股份有限
    公司（下稱瑞成公司）部分亦涉犯稅捐稽徵法第43條第1 項
    之幫助他人逃漏稅捐罪等語，經查：
  (1)按虛設行號本身無銷貨之事實，而營業稅之課徵係針對營業
    行為，虛設行號既無營業行為，自不能課徵營業稅，且因實
    際上完全無營業行為，亦無營利所得可言，因此均無本身逃
    漏稅捐之問題，而販賣發票於其他虛設行號沖帳，因其他虛
    設行號亦無課稅問題，故亦不能論以幫助他人逃漏稅捐刑責
    ，然本身無營業行為，竟虛開發票持以申報，應課以違反商
    業會計法之罪，而販賣發票予非虛設行號之廠商部分，則係
    幫助該等廠商逃漏營業稅、營利事業所得稅。
  (2)本件被告所經營之全省開發公司為虛設之公司，並無實際營
    業，其虛開發票予附表一所示之各該公司，均未有實際營業
    、交易等情，為公訴意旨所是認（見起訴書犯罪事實欄第6-
    7 行及本院97年4 月1 日準備程序第2 頁），且瑞成公司亦
    經臺北市國稅局調查結果，認屬虛設行號，此有財政部財稅
    資料中心96年11月6 日資五字第0960012594號函及附件全省
    開發公司專案申請調檔統一發票查核清單1 份在卷可稽（見
    台灣士林地方法院檢察署96年度偵字第26 -35頁）。綜上，
    瑞成公司既屬虛設行號並無實際之交易，自無逃漏稅捐之可
    能，被告開立統一發票以供該法人申報稅額，自與幫漏逃漏
    稅捐之構成要件有間。公訴意旨認此部分與前開有罪部分有
    牽連犯之裁判上一罪關係，依審判不可分原則，爰不另為無
    罪之諭知，併此敘明。
  (二)公訴人又認被告於92年11月6 日，復基於行使業務上登載不
    實文書之犯意聯絡，虛偽填載全省開發公司92年7 、8 月得
    扣抵之進項金額為2,248 萬1,967 元，持向稅捐稽徵機關申
    報，有另涉刑法第216 條、第215 條之罪。惟按刑法第215
    條所謂業務上登載不實之文書，乃指基於業務關係，明知為
    不實之事項而登載於其等業務上作成之文書而言。公司、行
    號向稅捐機關申報稅捐，係履行其公法上納稅之義務，並非
    業務行為，是公司、行號填寫之申報書，並非證明會計事項
    之會計憑證，尚無成立刑法第215 條之業務上文書登載不實
    罪之餘地（最高法院84年度臺上字第5999號及74年度臺上字
    第3953號判決可資參照）。準此，上開營業人銷售額與稅額
    申報書，核其性質，僅係公司行號向稅捐稽徵機關申報營業
    稅，而履行其公法上納稅之義務，並非該公司行號之業務行
    為，自非業務上之文書，尚不得以刑法第216 條、第215 條
    之行使業務上登載不實文書罪相繩。惟此部份公訴人認此部
    分與前開論罪、科刑部分，有牽連犯之裁判上一罪之關係，
    爰不另為無罪之諭知，附此敘明。
據上論斷，應依刑事訴訟法第273 條之1 第1 項、第299 條第1
項前段、95年5 月24日修正前商業會計法第71條第1 款，刑法第
11條前段、第2 條第1 項前段、95年7 月1 日修正施行前刑法第
28條、第56條、第41條第1 項前段，95年7 月1 日修正施行前罰
金罰鍰提高標準條例第2 條，現行法規所定貨幣單位折算新臺幣
條例第2 條，中華民國96年罪犯減刑條例第2 條第1 項第3款 、
第7 條、第9 條，判決如主文。
本案經檢察官徐名駒到庭執行職務
中    華    民    國    97    年    9     月    30    日
                  刑事第六庭法  官  汪梅芬
以上正本證明與原本無異
如不服本判決，應於收受送達後10日內向本院提出上訴書狀，其
未敘述上訴理由者，應於上訴期間屆滿後20日內向本院補提理由
書狀（均須按他造當事人之人數附繕本）。
                            書記官  陳佳伶
中    華    民    國    97    年    9     月    30    日
附錄本案論罪科刑法條全文：
95年5月24日修正前商業會計法第71條
商業負責人、主辦及經辦會計人員或依法受託代他人處理會計事
務之人員有下列情事之一者，處5 年以下有期徒刑、拘役或科或
併科新臺幣15萬元以下罰金：
一、以明知為不實之事項，而填製會計憑證或記入帳冊。
二、故意使應保存之會計憑證、會計帳簿報表滅失毀損。
三、偽造或變造會計憑證、會計帳簿報表內容或毀損其頁數。
四、故意遺漏會計事項不為記錄，致使財務報表發生不實之結果
    。
五、其他利用不正當方法，致使會計事項或財務報表發生不實之
    結果。


司法院資訊處製作；財團法人民間司法改革基金會備份。
